【裁判字號】    98,消,11
【裁判日期】    991210
【裁判案由】    損害賠償
【裁判全文】
臺灣臺中地方法院民事判決  98年度消字第11號
原      告  中國醫藥大學附設醫院
法定代理人  周德陽
訴訟代理人  徐盛國  律師
被      告  大同奧的斯電梯股份有限公司
法定代理人  唐卓賢
被      告  黃明德
            鄭國斌
            葉金沛
上4人共同
訴訟代理人  黃朝琮  律師
被      告  錡異機電股份有限公司
法定代理人  王錫錡
被      告  友勝電機股份有限公司
法定代理人  楊美珠
上列當事人間損害賠償事件，本院於民國99年11月4日言詞辯論
終結，判決如下：
      主    文
原告之訴及假執行之聲請均駁回。
訴訟費用由原告負擔。
      事實及理由
壹、程序部分：
一、被告錡異機電股份有限公司（下稱錡異機電公司）、友勝電
    機股份有限公司（下稱友勝電機公司）經合法通知，無正當
    理由，未於最後言詞辯論期日到場，核無民事訴訟法第386
    條各款所列情形，爰依原告之聲請，由其一造辯論而為判決
    。
二、按訴狀送達後，原告不得將原訴變更或追加他訴，但擴張或
    減縮應受判決事項之聲明者，不在此限，民事訴訟法第255
    條第1項第3款定有明文。本件原告起訴聲明：被告應連帶給
    付原告至少新台幣（下同）57,492,840元，暨自起訴狀繕本
    送達翌日起至清償日止，按年息5%計算之利息；其後擴張聲
    明為：被告應連帶給付原告至少57,993,530元，暨其中57,4
    92,840元自起訴狀繕本送達翌日起至清償日止、500,690元
    自本書狀送達翌日起至清償日止，各按年息5%計算之利息，
    合於前開規定，應予准許。
貳、實體部分：
一、原告起訴主張：
  (一)被告大同奧的斯電梯股份有限公司（下稱大同奧的斯公司）
    為電梯專業廠商，曾與原告簽訂「電梯保養合約」，雙方約
    明由被告大同奧的斯公司承攬原告位於台中市○○路2號立
    夫醫療大樓，編號PEC-1483/85、PEC-1482/84、PEC-1490/9
    1、PEC-1486、PEC1487、PEC-1488、PEC-1489 等（即編號1
    號至10號電梯）十部電梯為「全責」之維護保養工作，保養
    期間自民國（下同）94年1月1日起至98年12 月31日止。被
    告黃明德係受大同奧的斯公司派往原告醫院執行電梯保養維
    護工作，而被告鄭國斌亦系任職於大同奧的斯公司，上開電
    梯係由被告鄭國斌為初步檢查，並於「建築物昇降機安全檢
    查表」各檢查項目欄位勾選符合規定後，再送請電梯協會指
    派檢查員為上開電梯之年度安全檢查。另被告葉金沛任職於
    被告大同奧的斯公司，係本件事故發生前負責系爭電梯控制
    盤更換工作者，於電梯控制盤更換，並重新設定時，須參酌
    電梯之配重作調整及設定，且於換裝控制盤完成後、開放使
    用前，亦應對電梯為「試車」動作，而於檢測過程中，應可
    發現系爭電梯配重不足之問題。
  (二)被告大同奧的斯公司、黃明德、鄭國斌及葉金沛等未進善良
    管理人之注意義務，未切實做好維修保養及安全檢查之工作
    ，疏未發覺中國醫藥大學附設醫院立夫醫療大樓2號電梯（
    下稱系爭2號電梯）配重不足、安全夾未能正常運作等問題
    ，對系爭2號電梯作適切之調整及設定，避免系爭2號電梯出
    現因配重不足引發電梯失速下墬之事故，導致系爭2號電梯
    ，於97年9月8日下午5時許發生急速墜落之事故，並使原告
    受有嚴重之損害。
  (三)本件被告大同奧的斯公司就系爭電梯之維修保養工作既有疏
    失，依兩造所簽訂「工程合約書」第13條第2項及「電梯保
    養合約」第16條、第20條約定連帶保證人即被告友勝機電公
    司及錡異機電公司應負連帶賠償之責。
  (四)原告爰依民法第184條、第195條、第196條、第495條、第19
    1條之1、消費者保護法第7條等規定及債務不履行、不完全
    給付損害賠償之規定請求損害賠償；此外，被告遲未對受傷
    嚴重之職員予以賠償，而受傷職員又有聘請看護照護期日常
    生活之必要，原告乃先行代被告為相關看護費用之支付，原
    告得依無因管理、不當得利及民法第487條之1之相關規定請
    求被告給付此部分款項。故原告得請求下列損害：更換事
    故電梯之費用：3,444,096元。支付於系爭事故受傷之楊
    士哲醫師之看護費及接送費：57,700元。支付於系爭事故
    受傷未能工作職員之工資補償：4,491,734元。營業及商
    譽損失部分：原告台中院區九月份門診收入短少39,419,375
    元，學校及北港院區損失41,598,760元，原告醫療體系其他
    分支機構損失1,810,275元，後續所預估短少之收益為53,94
    1,885元，總計136,770,295元，原告此部分暫請求50,000,0
    00元等語。
  (五)聲明：被告應連帶給付原告至少57,993,530元，暨其中57,4
    92,840元自起訴狀繕本送達翌日起至清償日止、500,690元
    自本書狀送達翌日起至清償日止，各按年息5%計算之利息；
    原告願供擔保，請准宣告假執行。
二、被告大同奧的斯公司、黃明德、鄭國彬、葉金沛辯稱：
  (一)系爭電梯於88年4月26日完成竣工檢查，為翔瑞電梯股份有
    限公司所製造，被告大同奧的斯公司並非系爭2號電梯之製
    造人，故該電梯之竣工檢查並非被告大同奧的斯公司所辦理
    ，且原告在與被告簽訂電梯保養契約時，並未提供系爭2號
    電梯之任何原始資料予被告。依中華民國電梯協會（下稱電
    梯協會）97年9月21日昇降設備事故報告書得知本次事故係
    因系爭2號電梯之電梯配重側少約500公斤，且安全夾於電梯
    下滑時無法夾住電梯所致，電梯配重是否足夠及安全夾於高
    速運轉時並未有效夾住電梯，係與原始構造問題有關，為竣
    工檢查時所應進行之項目，不在系爭2號電梯保養合約之應
    執行事項中，被告大同奧的斯公司已依現行規範辦理97年之
    電梯安全檢查，系爭2號電梯並已通過檢查取得建築物昇降
    設備使用許可證，無任何異常，並無違反系爭電梯保養合約
    之情事，且電梯保養工作所涉者，僅係電梯零件之潤滑、清
    理等維護工作，亦與本件事故所涉之電梯配重側重量不足問
    題無關。
  (二)本次事故係因電梯配重不足所致，係系爭2號電梯製造上瑕
    疵，惟被告大同奧的斯公司並非該電梯製造人，並已依現行
    規範辦理相關安全檢查及維護保養公司，被告等自不負民法
    第184條、第188條、第195條第1項及第196條相關侵權責任
    。再者，被告大同奧的斯公司已依電梯保養合約之約定履行
    ，未違反合約約定，自不構成系爭電梯保養合約的16條、第
    20條、民法第226條、第227條、第495條第1項等債務不履行
    責任。此外，系爭2號電梯之控制盤髓已更換為被告大同奧
    的斯公司之產品，惟與本件事故有關之零件係「平衡錘重」
    、「安全夾」，皆為原製造商翔瑞電梯股份有限公司之零件
    ，與被告所提供之控制盤無關，且被告亦已依現行CNS2866
    標準及「建築物昇降設備設置及檢查管理辦法」辦理電梯安
    全檢查申請及維護保養之服務，故被告大同奧的斯公司不負
    有民法第191條第1項及消保法第7條之責任。又原告為本事
    故傷者所支出之醫療費用，本係盡其法律上之義務，自不得
    依無因管理之規定，向被告請求看護費等支出。
  (三)縱原告之請求有理由，依民法第213條第3項及第215條規定
    ，原告僅得請求係爭2號電梯之現存價值，並扣除折舊及殘
    骸之經濟價值，不得向被告請求全額。此外，楊士哲醫師之
    看護費及接送費僅500元之抬頭為原告，其他皆係以楊士哲
    醫師為收據抬頭，難謂原告已支出該筆費用而得向被告求償
    。再者，原告給付薪資係因其自身所簽署之契約所致，與電
    梯事故之發生欠缺關聯性，不得將此項支出轉價由被告負擔
    ，且原告並未舉證就其額外支出之有無及數額，故不得因原
    告必須支付受傷職員工資，即認為被告所應承擔之損害項目
    ，而請求被告負擔此一部分損害賠償責任。又原告並未舉證
    5000萬元以上之營業及商業損失與本件有何因果關係，故原
    告此項主張不可採甚明。
  (四)本件事故原因支配重不足及安全夾無法作用等瑕疵，皆係竣
    工檢查時所應檢查發現者，而根據「建築物昇降設備設置及
    檢查辦法」第3條第2項，竣工檢查係原告於申請建築物使用
    執照時併同辦理，無論係原告或使用人辦理，其未於竣工檢
    查時發現上開瑕疵並改善，顯有過失，依民法第217條規定
    ，即令被告負有損害賠償責任，亦應減輕或免除賠償金額。
  (五)均聲明：原告之訴駁回；如受不利判決，被告願供擔保，請
    准宣告免為假執行。
三、被告友勝機電公司則以：合約第6條第5項既已明示，本公司
    及楊美珠不得施作本工程，且依公司法第16條規定，本公司
    無法成為任何保證人，本公司之保證之真意是：「本公司是
    保證大同會將電梯上下行走控制系統安裝完成，若無法完成
    則本公司有義務給付本次承攬。」其中必定也是要求對價，
    根本不是連帶責任，事實上，大同奧的斯公司安裝完成，控
    制系統正常，而本公司根本無需至原告內去將工作完成，大
    同奧的斯公司因故不做了，本公司乃是下一個承攬契約的對
    象，且此工程契約亦未有明定完全，根本無保證契約之性質
    ，故非連帶債務。此外，工程契約所稱之1.2號電梯控制系
    統，其功能在於控制電梯之上行下行以及變頻，非電梯安全
    裝置的保證，依民法第184條第1項前段規定，大同因有過失
    未將配重補至足量，致生原告之損害的結果，足備客觀合理
    性，則另不可能構成大同奧的斯公司因更換控制系統之工程
    導致配重未足，是侵權行為損害連帶賠償請求權根本無所附
    麗。且本次試車目的乃係電梯的控制盤功能是否正常之測試
    ，且正確實行，已完全給付，配重足否的注意義務是在前安
    裝整體車廂時就該發現，而原告並未舉證證明更換控制盤與
    配重有關、更換控制系統「詎竟未發現」配重不足的注意義
    務從何而來以及誰拿了配重。再者，原告並未舉證證明係因
    更換控制盤工程而發生損害，以及社會大眾不到原告消費，
    導致原告之減少收入，並造成原告名譽上之損害，故原告之
    訴並無理由等語置辯。並聲明：駁回原告之訴。
四、本件經原告與被告大同奧的斯公司、黃明德、鄭國彬、葉金
    沛協商簡化爭點，結果如下：
  (一)不爭執事項：
  1.被告大同奧的斯公司與原告簽訂電梯保養合約書，保養原告
    立夫醫療大樓2號電梯在內之10部電梯，期間自94年1 月1日
    至98年12月31日止。
  2.系爭2號電梯之製造商為翔瑞電梯股份有限公司，並於88 年
    4月26日完成竣工檢查。
  3.被告迄今並無有關系爭2號電梯於88年4月26日至93年12月31
    日間之安裝、使用、保養、竣工檢查及安全檢查狀況等之資
    訊。
  4.被告迄今並無與系爭2號電梯原始規格有關之資料。
  5.被告大同奧的斯公司於97年間與原告就1號及2號電梯控制盤
    之更換簽訂工程合約書，並於97年9月6日由被告葉金沛更換
    系爭2號電梯之控制盤。
  6.被告黃明德、鄭國彬及葉金沛為被告大同奧的斯之員工。被
    告黃明德係受大同奧的斯公司派往原告處執行電梯保養維護
    工作，乃執行業務之人。被告鄭國斌亦係任職於大同奧的斯
    公司，系爭電梯係由鄭國斌為初步檢查，並於「建築物昇降
    機安全檢查表」各檢查項目欄位勾選符合規定後，再送請電
    梯協會指派檢查員為系爭電梯之年度安全檢查。
  7.系爭2號電梯於97年9月8日下午5時許發生滑落事故，該電梯
    毀損且有21名乘客受傷(下稱系爭事故)。
  8.依電梯協會97年9月21日昇降設備事故報告書，系爭事故係
    因配重不足，配重側之重量少約500公斤所造成。
  9.原告所請求之更換事故電梯費用，應扣除折舊。依財政部固
    定資產耐用年數表，昇降梯設備之耐用年數為15年，而系爭
    2號電梯係於88年4月26日完成竣工測試，迄97年9月8日本件
    事故發生，共使用8年又136天，即8.37年。
  10.依據系爭「電梯保養合約」第20條之約定，錡異機電公司係
    被告大同奧的斯公司之連帶保證人。
  (二)爭執事項
  1.被告黃明德、鄭國斌及葉金沛及被告大同奧的斯公司等對原
    告所受之損害是否應負連帶侵權行為責任？
  2.被告大同奧的斯公司是否有不完全給付之情（不完全給付及
    加害給付）？被告大同奧的斯公司是否就契約承攬瑕疵的部
    分，依據民法第495條第一項之規定負損害賠償責任？
  3.原告可否依系爭「電梯保養合約」第17條之約定向被告大同
    奧的斯公司求償？
  4.被告大同奧的斯公司是否負有消費者保護法第7條、民法第
    191-1條之商品責任？
  5.被告錡異機電公司與被告友勝機電公司對原告所受之損害是
    否應連帶負責？
  6.如被告負損害賠償責任，所負賠償項目及損害賠償數額為何
    ？
  7.對於系爭2號電梯意外事故之發生，原告是否與有過失？
五、得心證之理由：
  (一)被告黃明德、鄭國斌及葉金沛及被告大同奧的斯公司等對原
    告所受之損害不負連帶侵權行為責任：
    本件原告固主張：被告黃明德於承作系爭電梯維修保養工作
    之初，本即應確實辦理每項性能檢查，並做好「配重與槽輪
    潤滑及檢查」；被告鄭國斌於年度安全檢查時，除應作「制
    動性能測試」外，並應就電梯之配重詳為檢查；被告葉金沛
    於更換控制盤時，除應按電梯之配重為各項設定，並按電梯
    實際配重設定負載防止及警報裝置外，並應對電梯作平衡測
    試及負載測試。詎被告黃明德、鄭國斌及葉金沛三人，均未
    依規定妥善為之，以致未能檢測出系爭電梯危險因子，並確
    保系爭電梯在一般通常使用之情況下，功能正常運作，被告
    黃明德、鄭國斌及葉金沛三人於系爭事故，自均有過失，又
    渠等3人均係被告大同奧的斯公司的受雇人，爰依民法第188
    條規定，被告黃明德、鄭國斌及葉金沛及大同奧的斯公司等
    對原告因此所受之損害，自應負侵權行為之連帶損害賠償責
    任云云，惟為被告所否認。按當事人主張有利於己之事實者
    ，就其事實有舉證之責任，民事訴訟法第277條本文設有規
    定。又民事訴訟如係由原告主張權利者，應先由原告負舉證
    之責，若原告先不能舉證，以證實自己主張之事實為真實，
    則被告就其抗辯事實即令不能舉證，或其所舉證據尚有疵累
    ，亦應駁回原告之請求(參見最高法院17年上字第917號判例
    意旨)。又民法第188條第1項固規定：「受僱人因執行職務
    ，不法侵害他人之權利者，由僱用人與行為人連帶負損害賠
    償責任。」惟此以受僱人因執行職務，致不法侵害他人權利
    ，應依民法第184條第1項前段規定負侵權行為損害賠償責任
    為前提，倘受僱人依法不負侵權行為損害賠償責任，僱用人
    即無與受僱人連帶負損害賠償責任之餘地。經查：
1.(1)本院調閱前揭臺灣臺中地方法院檢察署98年度調偵字第563
    號（內有97年度他字第4011號卷）、臺灣高等法院臺中分院
    檢察署99年度上聲議字第329號卷宗，其卷附電梯協會97年
    9月25日97中升總字第9709267號函附之昇降設備事故報告書
    ，分析事故原因為：依現場測試同規格之＃1機車廂與配重
    之平衡比，配重之重量少約500KG，當電梯停止於最高樓且
    滿載若電梯牽引或摩擦力不足時，電梯容易發生異常情形。
    電梯之調速機，其機械及電氣開關雖有動作，檢查員進入昇
    降道機坑調查，在11-8樓間導軌雖有安全夾動作之痕跡但無
    法確實夾住導軌等語；且卷附臺灣省機械技師工會之中國醫
    藥學院昇降機鑑定案鑑定報告書結論認為：「1.經現場勘查
    及使用單位提供資料研判，本昇降機既經主管機關指定之檢
    查單位檢查合格，基本構造應無疑義。惟昇降機事故發生時
    總載重為1434公斤，低於積載載重1600公斤。車廂無超載下
    降行程中，除因配重重量不足（理論打滑分析亦同等結論）
    ，引起失速下墜外。下墜過程中，車廂兩側夾軌器煞車力不
    平均，煞車功能未能完全發揮為本次事故主因。2.昇降機整
    修電控系統重新開放使用前，未依CNS2866B70424.1.4節實
    施負載試驗，確認電梯之荷重能力，亦為本次事故原因。
    3.昇降機整修電控系統重新開放使用前，未依CNS2866B7042
    4.1.7節，依配重實際重量設定負載防止及警報裝置（配重
    減少，負載載重應降低），亦為本次事故原因。」等語。
  (2)依證人即電梯協會上開昇降設備事故報告書之製作人鍾聖焜
    於偵查中證述：「因為事故發生，電梯已經毀損，沒有辦法
    實際操作測量，我們是依隔壁台同規格之電梯，做一個靜態
    的試驗，我發現在靜態平衡的情況下少500公斤。這個報告
    書，是依內政部頒的公文書，我們依公文書表格內容來填具
    …事故發生，機具損壞，無法運作，我們為了檢試馬達的驅
    動能力、強度計算等，我們才用隔壁台來做靜態試驗…事故
    電梯竣工檢查是在88年4月26日，是由其他檢查機構辦理檢
    查的…車廂的配重，不是發生事故的絕對原因，要看機械的
    牽引、摩擦，及馬達的驅動能力，來檢討事情發生的原因。
    本件配重少500公斤，是一個事實。本件事故因為機械的牽
    引及摩擦、馬達的驅動能力，都可能發生本件的事故，定期
    檢查都是以目視作業，不容易發現設備性能的問題」等語（
    詳參卷附97年度他字第4011號卷98 年4月24日訊問筆錄）。
  (3)證人即臺灣省機械技師工會鑑定人陳瑞龍於偵查中結證：「
    （問：配重不足約474公斤，何因造成？）我不知道，現場
    實測是如此。」、「（問：本件配重不足，與保養維修有何
    關係？）我不曉得他們契約怎麼訂定。」、「（問：配重不
    足，是否可能在裝機或設計不當造成？）我不知道。」、「
    （問：車廂下墜，兩側夾軌器煞車力不平均，如何造成？）
    這是機械的問題，它是有動作，不是沒有，只是沒有均勻。
    」、「（問：這與保養維修有關嗎？）當然有關，機械用這
    麼久，我也不知道他們契約怎麼定的，這與健康檢查一樣，
    要檢查到什麼程度，我不曉得。」、「（問：與年度檢查有
    無關係？）這應該看他們年度安全檢查報告怎麼寫的。」、
    「（問：這部分與裝機、設計有無關係？）太久了，都會改
    變。」、「（問：所以沒有辦法瞭解當初設計、裝機時，兩
    側夾軌器煞車力有無不平均？）對，我只是看結果而已，以
    前的東西我沒有資料，無法去評斷」、「本件事故電梯壞掉
    了，我沒有辦法測試。如果有夾得緊，就不會掉下來。因為
    他們給我的資料，並沒有超重使用，且過程都有錄影，我根
    據錄影，裡面的人及給我的重量表，昇降機的載重來判斷，
    它是沒有超重的…安全夾不正常作用，就算測試，也不保證
    不會發生」等語（詳參卷附97年度他字第4 011號卷98年8
    月5日訊問筆錄）。
  (4)依上所述觀之，系爭電梯竣工檢查係在88年4月26日，至事
    發之97年9月9日，期間歷經安裝、竣工、檢查、保養、更換
    零件等甚多階段，且前開中華電梯協會、臺灣省機械技師工
    會之鑑定調查報告，均因系爭電梯已損壞，無法實際對該電
    梯操作測量測定，乃依隔壁台同規格之電梯進行測試鑑定，
    上二單位鑑定之結果固認以配重重量不足、車廂兩側夾軌器
    煞車力不平均，煞車功能未能完全發揮為事故可能之主因，
    惟證人即電梯協會上開昇降設備事故報告書之製作人鍾聖焜
    於偵查中同時證稱：車廂的配重，不是發生事故的絕對原因
    ，要看機械的牽引、摩擦，及馬達的驅動能力，來檢討事情
    發生的原因，因為機械的牽引及摩擦、馬達的驅動能力，都
    可能發生本件的事故等語，又證人即臺灣省機械技師工會鑑
    定人陳瑞龍於偵查中亦證述：不知配重不足係何因造成等語
    ，且證人陳瑞龍就檢察官詢及車廂下墜，兩側夾軌器煞車力
    不平均，係如何造成之部分，雖曾一度答稱與保養維修有關
    ，然嗣復稱：「我也不知道他們契約怎麼定的，這與健康檢
    查一樣，要檢查到什麼程度，我不曉得」、「安全夾不正常
    作用，就算測試，也不保證不會發生」等語，而未明確說明
    與何人、何時之如何保養、維修行為有關。是何事由為足以
    導致系爭事故之絕對原因仍屬有疑，且系爭電梯之瑕疵係於
    何時、何絕對原因、於何階段產生而存在，係於安裝、歷次
    維修保養、更換控制盤之前或之後、與更換控制盤有無關係
    、甚或是否為事發當時機械臨時之異常運作，尚無積極明確
    之事證足以肯定、確認而為判別，原告既無法證明系爭電梯
    瑕疵存在之時點及其確實之原因，即原告就系爭電梯自88年
    安裝、竣工時起至97年9月9日發生事故為止之期間內，於電
    梯之安裝、檢查、保養、更換控制盤等階段，有無足以導致
    本件電梯事故之疏失，或縱有疏失，然是否為事故發生之原
    因而具有法律上之相當因果關係等情，並無法舉證證明，從
    而，上開導致事故發生之原因，是否係何人、於何階段之疏
    失所造成，實仍有未明，因而本案導致事故之電梯瑕疵產生
    存在之時間既無法確認，即難遽認被告黃明德、鄭國斌及葉
    金沛就本件事故之發生有過失侵權行為存在，而對原告及原
    告之受傷職員應負侵權行為損害賠償責任。
  2.又被告大同奧的斯公司於97年間與原告就1號及2號電梯控制
    盤之更換簽訂工程合約書，並於97年9月6日由被告葉金沛更
    換系爭2號電梯之控制盤。且被告黃明德、鄭國彬及葉金沛
    為被告大同奧的斯公司之員工。被告黃明德係受大同奧的斯
    公司派往中國醫藥大學附設醫院執行電梯保養維護工作，乃
    執行業務之人。被告鄭國斌亦係任職於大同奧的斯公司，系
    爭電梯係由鄭國斌為初步檢查，並於「建築物昇降機安全檢
    查表」各檢查項目欄位勾選符合規定後，再送請電梯協會指
    派檢查員為系爭電梯之年度安全檢查等情事，固為兩造所不
    爭執，惟原告並未能舉證被告葉金沛、黃明德、鄭國斌於執
    行工作時有變更電梯配重以致於產生損害之事實存在；再者
    ，依卷附內政部核定之昇降設備辦法，第3條規定：「昇降
    設備安裝完成後，非經竣工檢查合格取得使用許可證，不可
    使用」，竣工檢查係於電梯安裝完畢申請使用許可證時進行
    ，被告大同奧的斯公司非系爭2號電梯之製造人，故該電梯
    之竣工檢查並非被告大同奧的斯公司所辦理；其次，有關竣
    工檢查時，就安全夾等電梯安全裝置之所應進行之測試項目
    ，依卷附CNS2866 標準第4.1.6條第1段規定，須於「完工檢
    查時，使車廂載重100%，高速運轉按(1)至(3)各項規定檢查之
    …」，因此於竣工檢查時，電梯安全裝置係於車廂載重100%
    ，且高速運轉下進行。另依2866標準的2.2條規定：「定期
    檢查：定期保養檢，除負載試驗外，按第四節規定全部檢查
    之，且依附錄升降機檢查報告作成紀錄，每年舉辦一次。」
    ，可知負載試驗並非安全檢查項目，而僅於竣工檢查時進行
    之。是負載試驗依現行規範僅於竣工檢查中進行，被告葉金
    沛無須於更換控制盤時進行負載試驗，事實上亦未進行，蓋
    控制盤之功能與配重無關，未進行負載試驗並未違反現行規
    定及國家標準。且安全檢查時，就安全夾等電梯安全裝置之
    所應進行之測試項目，依CNS2866標準的4.1.6條第2段之規
    定，係在車廂載重65KG之情況下以最低速度規定進行，而與
    竣工檢查係於車廂載重100%且高速運轉之情況下者不同。另
    系爭2號電梯既已完成竣工檢查，而原告於事故發生前並未
    提供系爭2號電梯之原始設計圖等相關資料或告知配重塊或
    車廂裝潢較原始設計有何增減情事，復為原告不爭執，被告
    黃明德、鄭國斌及葉金沛等自可信賴系爭2號電梯在已完成
    竣工檢查後，應無須對於竣工檢查之相關項目(包括電梯平
    衡錘重鐵塊之重量在內)再行檢查，被告黃明德、鄭國斌及
    葉金沛實際上亦無從進行計算，而被告黃明德、鄭國斌及葉
    金沛當可信賴系爭2號電梯在完成竣工檢查之狀態下，無配
    重不足之問題，而辦理保養及安全檢查事宜，被告黃明德、
    鄭國斌及葉金沛就配重有無不足之問題，於其等執行執務時
    ，被告大同奧的斯公司、原告均未付予檢查配重之任務，且
    無資料可憑供檢查，被告黃明德、鄭國斌及葉金沛就配重有
    無不足之問題，既無檢查之義務，且無從檢查，其等就配重
    有無不足即無注意義務，且無注意之可能，就系爭2號電梯
    因配重不足致生之損害，實難科以過失之責任。
  3.被告黃明德、鄭國斌及葉金沛就原告及原告之受傷職員所受
    之損害既無過失責任，其等對原告及原告之受傷職員所受之
    損害即無賠償責任存在；又被告黃明德、鄭國斌及葉金沛對
    原告及原告之受傷職員既無侵權行為損害賠償責任存在，原
    告請求被告大同奧的斯公司依民法第188條規定，與被告黃
    明德、鄭國斌及葉金沛對原告所受之損害不負連帶侵權行為
    責任，亦屬無據
 (二)被告大同奧的斯公司對原告並無不完全給付之情事，被告大
   同奧的斯公司對原告並無民法第495條第1項之規定損害賠償
   責任存在：
 1.按「債務不履行之債務人之所以應負損害賠償責任，係以有
   可歸責之事由存在為要件。若債權人已證明有債之關係存在
   ，並因債務人不履行債務而受有損害，即得請求債務人負債
   務不履行責任。倘債務人抗辯損害之發生為不可歸責於債務
   人之事由所致，自應由其負舉證責任」（最高法院97年台上
   字第1000號判決要旨參照），可知債務不履行之構成要件有
   四：1.債之關係存在；2.債務人不履行債務；3.債權人受有
   損害；4.債務人可歸責。其中債權人就債之關係存在、債務
   人不履行債務、債權人受有損害等三個要件負舉證責任，而
   由債務人就其不可歸責進行舉證，合先敘明。
 2.按卷附電梯保養合約書第7條約定，「乙方（即被告大同奧的
   斯公司）每月應二次派遣技術人員依保養規範至甲方（即原
   告），執行電梯安全檢查、清理點檢潤滑及性能調整等作業
   ，作業完成後送一份記錄請甲方驗收留存…」，被告大同奧
   的斯公司與原告契約約定之保養規範，固未於契約中明載，
   惟被告大同奧的斯公司抗辯，其係依指國家標準CNS2866B704
    2「升降機、昇降皆低提升將送貨機檢查辦法」（下稱CNS28
   66標準），作為保養規範，並提出規範1份及保養記錄1份為
   證，是兩造既未於契約中明確約定保養規範之內容，審諸一
   般交易，其品質多以符合國家標準作為規範，被告大同奧的
   斯公司抗辯其應依上開標準辦理系爭2號電梯之保養及安全檢
   查申請工作，並不違常情。況被告大同奧的斯公司長期以CNS
   2866標準作為保養規範，且於作業完成後送一份記錄請原告
   驗收留存，期間原告均未對被告大同奧的斯公司所依循之保
   養規範及檢查工作項目提出異議，更明被告大同奧的斯公司
   抗辯其與原告間約定之保養規範為CNS2866國家標準，應屬真
   實。是被告大同奧的斯公司依CNS2866標準履約從事電梯安全
   檢查、清理點檢潤滑及性能調整等作業，自符合契約之要求
   。
 3.又依卷附內政部所頒定昇降設備辦法，為建築物昇降設備檢
   查管理之依據。依昇降設備辦法第3條規定：「昇降設備安裝
   完成後，非經竣工檢查合格取得使用許可證，不可使用」，
   而竣工檢查係於電梯安裝完畢申請使用許可證時進行，被告
   大同奧的斯公司非系爭2號電梯之製造人，故該電梯之竣工檢
   查並非被告大同奧的斯公司所辦理，應可認定；再參諸前述
   2866標準的2.2條規定：「定期檢查：定期保養檢，除負載試
   驗外，按第四節規定全部檢查之，且依附錄升降機檢查報告
   作成紀錄，每年舉辦一次。」負載試驗不在一般定期檢查項
   目，被告大同奧的斯公司抗辯負載試驗並非安全檢查項目，
   而僅於竣工檢查時進行之，其向原告承攬之電梯保養合約並
   不包括負載試驗，應屬可採。又被告大同奧的斯公司所提出
   建築物昇降機安全檢查表各項目之具體內容，係依內政部營
   建署公佈之「建築物升降機安全檢查標準表」辦理，為兩造
   不爭執，該安全項目中所需進行之「配重」項目檢查，被告
   大同奧的斯公司抗辯其僅得檢查「配重應確實固定」而已，
   雖為原告否認，惟審諸系爭2號電梯於設置竣工後，其配重之
   資料由原告保管，如被告大同奧的斯公司於一般例行安全檢
   查需檢查配重是否充足，因系爭2號電梯之配重塊上並未標示
   重量，在此情況下，被告大同奧的斯公司無法以目視算出所
   有配重塊之重量，且配重框留有部分空間，亦屬正常現象，
   不能僅因配重框留有一定空間，即認為該電梯有配重不足之
   情形，客觀上，此一檢查項目本身無法檢查出電梯之配重有
   無短少，至於電梯之配重於出廠時是否充足，並非安全檢查
   之項目，亦無法以肉眼查知，而須進行精密計算後方可確定
   ，則必賴原告提供系爭2號電梯之原始設計圖等相關資料或告
   知配重塊或車廂裝潢較原始設計有何增減情事，然參諸被告
   大同奧的斯公司長期承攬系爭2號電梯保養工作，原告未曾提
   供系爭2號電梯之原始設計圖等相關資料或告知配重塊或車廂
   裝潢較原始設計有何增減，被告大同奧的斯公司何能從事配
   重有無短少之檢查？況原告就被告大同奧的斯公司安全檢查
   後之檢查紀錄復未有任何異議，更明被告大同奧的斯公司抗
   辯該安全項目中所需進行之「配重」項目檢查，係指目視檢
   查「配重應確實固定」，應屬可採。原告主張被告大同奧的
   斯公司於每次例行安全檢查，均應計算每部電梯配重有無短
   少，惟被告大同奧的斯公司未予檢查，以致無法發現系爭2號
   電梯配重短少之情事，有給付不完全而致原告受有損害之情
   事，顯無可採。
 4.其次，有關竣工檢查時，就安全夾等電梯安全裝置之所應進
   行之測試項目，依CNS2866標準第4.1.6條第1段規定，須於「
   完工檢查時，使車廂載重100%，高速運轉按(1)至(3)各項規定
   檢查之路…」，因此於竣工檢查時，電梯安全裝置係於車廂
   載重100%，且高速運轉下進行。然前述2866標準的2.2條規定
   ：「定期檢查：定期保養檢，除負載試驗外，按第四節規定
   全部檢查之，且依附錄升降機檢查報告作成紀錄，每年舉辦
   一次。」，可知負載試驗並非安全檢查項目，而僅於竣工檢
   查時進行之。是負載試驗依現行規範僅於竣工檢查中進行，
   無須於更換控制盤時進行負載試驗，事實上亦未進行，蓋控
   制盤之功能與配重無關，被告大同奧的斯公司於執行控制盤
   更換時，未進行負載試驗並未違反現行規定及國家標準。另
   外，有關安全檢查時，就安全夾等電梯安全裝置之所應進行
   之測試項目，依前述CNS2866標準的4.1.6條第2段之規定，係
   在車廂載重65KG之情況下以最低速度規定進行，而與竣工檢
   查係於車廂載重100%且高速運轉之情況下者不同。且系爭2號
   電梯於發生事故前，被告大同奧的斯公司已依現行規範辦理
   97年之電梯安全檢查，系爭2號電梯並已通過檢查取得建築物
   昇降設備使用許可證，無任何異常，亦有被告大同奧的斯公
   司所提出之建築物昇降機安全檢查表1份在卷可參，實難認系
   爭安全夾等電梯安全裝置於被告大同奧的斯公司委派人員檢
   查時即已故障，原告主張被告大同奧的斯公司派員檢查時，
   未能檢查得知安全夾已故障情事，有給付不完全之情事，亦
   無可採。
 5.另被告葉金沛於98年8月5日偵訊中陳述：「（問：為何當時
   沒有發現配重不足問題？）答：沒有做此部分。（問：依規
   定要做嗎？）答：沒有。新品要做，但舊換新沒有規定要做
   」，已表明顯負載試驗並非電梯控制盤更換後，所應進行之
   測試。被告葉金沛更於本案中，對於更換系爭2號電梯控制盤
   時所應進行之試車程序，陳述因系爭2號電梯控制盤之更換並
   未改變該電梯之載重、速度及相關連結構，故未進行負載試
   驗，且依我國現行法規更換控制盤無須進行複載試驗，有其
   本人到庭陳述在卷可稽（詳參本院98年11月19日言詞辯筆錄
   ），故難僅以刑案偵查進行中之片斷內容，率斷被告大同奧
   的斯公司有給付不全之債務不履行情事。此外，配重與載重
   並不相同，且依被告葉金沛之陳述：「（被告訴訟代理人問
   葉金沛：請說明載重與配重有何不同？）答：載重是電梯可
   以搭載的重量，配重則是電梯另外一方來平衡載重的重量，
   配重通常設定為載重的45% 左右。配重應該在電梯原始竣工
   的時候就應該完成，而且不會改變。」，因此，靜態平衡測
   試所需考量，乃一邊之「配重」應與另一邊之車廂加上45%負
   荷重達成平衡狀態，與載重無涉。且被告葉金沛陳述：「在
   電梯的車廂裡面就有載重以及可以搭載幾人的標示」，參諸
   CNS 2866 B 7042第4.1.8節之記載：「車廂內部檢查…2表示
   用途載重及最大容量之銘牌需張貼於明顯意見之處，記載內
   容需確實。」，可知載重之數據係揭示於電梯車廂之銘牌上
   內，僅需查看該銘牌即可知悉該電梯之載重數據為何。被告
   葉金沛信賴現行規定，根據車廂內銘牌所標示之載重數據進
   行設定，而未進行負載試驗（即原告所稱之電流平衡測試）
   ，於法亦無違誤。此外，「超載檢出裝置檢查」僅係在電梯
   靜止狀態下，就超載警鈴所為之檢查，所參考之數據為「載
   重」而非「配重」，故進行「超載檢出裝置檢查」無法發現
   係爭2號電梯配重不足之問題，原告主張被告葉金沛於執行
   更換系爭2號電梯控制盤時曾進行「超載檢出裝置檢查」，未
   發現配重不足，被告大同奧的斯公司有給付不完全之情事，
   實無可採。
 6.再依卷附中華民國電梯協會97年9月25日97中升總字第970926
   7號函文，「昇降機之檢查，勞工安全衛生法與建築法競合部
   分，由兩單位做適當之分工、同一台昇降機僅由一單位負責
   檢查管理為原則，避免重複檢查管理，檢查管理分工依下列
   原理原則。礦業之礦場、製造業之工廠、營造業之工地、水
   電燃氣之水廠、電廠、瓦斯廠、倉儲業之倉庫、通訊業之電
   訊交換機房、國防事業隻生產機構、軍醫院、研究機構及對
   外附設之傳撥事業單位等昇降機自竣工檢查開始，由勞工檢
   查機構實施檢查管理，其餘昇降機由主管建築機關負責檢查
   管理」，是有關升降機之監督，我國目前係分別以內政部營
   建署及行政院勞工委員會為主管機關，分別依建築法及勞工
   安全衛生法之規定，就升降機為檢查管理，系爭2號電梯並非
   由行政院勞工委員會進行檢查管理，亦不適用勞工安全衛生
   法之規定。原告所引用之「升降機安全檢查指引」，乃行政
   院勞工委員會所於95年3月制定，其適用範圍限於勞工主管機
   關管轄範圍內之升降機，並未適用於所有升降機設備，而系
   爭2號電梯並非勞工主管機關管轄範圍之升降機，已如前述，
   其保養檢查自係以CNS 2866標準為之，不適用「升降機安全
   檢查指引」之規定，原告主張系爭2號電梯之定期檢查應適用
   該「升降梯安全檢查指引」，應有誤會。其次，依據「建築
   物升降機安全檢查標準表」可知該安全項目中所載「7.電磁
   剎車器」項目檢查標準，內容為「1.制動裝置：昇降機升降
   裝置應設置能有效控制車廂昇降之制動裝置；2.制動機安裝
   應確實，電源終止時應能使車廂安全減速後停止。」，與原
   告所稱之「滿載」測試應屬無關。且依卷附CNS2866 標準中
   有關所謂滿載測試之規定，係規定於該標準第4.1.6節中，惟
   該節已明白指出，定期檢查時，僅需使車廂載重65公斤並在
   電梯最低速度運轉下進行檢查即可，於完工檢查時，才需使
   車廂載重100%並在高速運轉之情況下進行檢查，故根據上開
   CNS2866規定可知，被告鄭國斌亦無進行「滿載」測試之義務
   ，蓋該測試係於完工竣工檢查時為之，並非年度安全檢查所
   應進行之項目，原告主張被告鄭國斌亦無進行「滿載」測試
   ，被告大同奧的斯公司有給付不完全之情事，實屬無據。
 7.末按，依卷附系爭電梯保養合約的7條所稱之每月2次電梯保
   養工作，被告係依卷附內政部營建署公佈之「建築物昇降機
   維護保養記錄表(範本)」辦理，由該範本註第3點：「3.本維
   護保養範本僅供各專業廠商參考使用，各專業廠商得依各類
   型式之昇降設備一般維護保養作業程序增訂維護保養項目，
   但維護保養項目不得少於該類型式之昇降設備年度安全檢查
   項目。」，依該規定可知電梯維護保養之內容係以年度安全
   檢查項目為準，被告大同奧的斯公司並已依系爭電梯保養合
   約之約定，每月2次辦理保養工作，有維護保養記錄表可稽，
   而細繹各項保養項目可知，電梯保養工作所涉者，僅係電梯
   零件之潤滑、清理等維護工作，亦與本件事故所涉之電梯配
   重側重量不足問題無關。且被告大同奧的斯公司以依系爭電
   梯保養合約之約定，辦理安全檢查事宜，系爭2號電梯並以通
   過各項安全檢查項目之檢查，而本次事故原因之電梯配重不
   足等瑕疵，皆屬原始構造問題，係竣工檢查時所應進行之檢
   測項目，不在系爭電梯保養合約之應執行事項中，被告並無
   違反系爭電梯保養合約之情事。而原告並未就所謂「確保電
   梯安全使用之所有應注意事項」具體指明，顯未就「債務人
   不履行債務」之要件盡其舉證責任，則原告指摘被告大同奧
   的斯公司有不完全給付之情事，顯未盡舉證責任，是被告大
   同奧的斯公司對原告並無不完全給付之情事，被告大同奧的
   斯公司對原告並無民法第495條第1項之規定損害賠償責任存
   在。
 (三)原告不得依系爭「電梯保養合約」第17條之約定向被告求償
   ：
   依卷附系爭電梯保養合約第17條固約定：「因天災地變不可
   抗力因素或非乙方（即被告大同奧的斯公司）因素，致對本
   合約標的物或第三人造成之損害，超出電梯產品責任險理賠
   範圍時，乙方不負額外的損害賠償責任。」，惟查：
 1.依卷附系爭電梯保養合約第15條約定：「乙方對承攬保養之
   甲方電梯，應投保電梯產責任險，保險金額5000萬元以上。
   」而被告大同奧的斯公司亦依約投保，有原告提出之保險證
   明書1份可參，依該保險證明書記載：「承保範圍：綜合意外
   責任險─被保險人因經營業務疏失發生意外事故致第三人死
   傷或財損，依法應負之賠償責任，並「擴大承保包含因完工
   責任、產品責任、雇主意外責任險所引致之意外事故」，被
   告大同奧的斯公司既係就其「經營業務疏失發生意外事故致
   第三人死傷或財損，依法應負之賠償責任」，並「擴大承保
   包含因完工責任、產品責任、雇主意外責任險所引致之意外
   事故」，因此，被告大同奧的斯公司所投保之責任保險，其
   範圍僅及因其業務疏失及商品責任所生之損害賠償，倘損害
   之發生非可歸責於被告大同奧的斯公司，或不屬於因完工責
   任、產品責任、雇主意外責任險所引致之意外事故，因被告
   大同奧的斯公司不負賠償責任，即不在理賠之範圍。
 2.至於電梯保養合約第17條固約定：「因天災地變不可抗力因
   素或非乙方（即被告大同奧的斯公司）因素，致對本合約標
   的物或第三人造成之損害，超出電梯產品責任險理賠範圍時
   ，乙方不負額外的損害賠償責任。」，亦在闡明於事變或非
   可歸責於被告大同奧的斯公司事由所生之損害，原告僅得於
   保險公司理賠被告大同奧的斯公司之範圍內，向被告大同奧
   的斯公司請求，然本件保險公司並無理賠被告大同奧的斯公
   司之事實存在，原告自不得依上開電梯保養合約第17條約定
   向被告大同奧的斯公司請求賠償。原告主張其得依系爭「電
   梯保養合約」第17條之約定向被告大同奧的斯公司求償，實
   屬無據。
 (四)被告大同奧的斯公司就本事件對原告不負有消費者保護法第7
   條、民法第191-1條之商品賠償責任：
   按「商品製造人因其商品之通常使用或消費所致他人之損害
   ，負賠償責任。但其對於商品之生產、製造或加工、設計並
   無欠缺或其損害非因該項欠缺所致或於防止損害之發生，已
   盡相當之注意者，不在此限。前項所稱商品製造人，謂商品
   之生產、製造、加工業者。其在商品上附加標章或其他文字
   、符號，足以表彰係其自己所生產、製造、加工者，視為商
   品製造人。商品之生產、製造或加工、設計，與其說明書或
   廣告內容不符者，視為有欠缺。商品輸入業者，應與商品製
   造人負同一之責任」民法第191條之1定有明文；又「從事設
   計、生產、製造商品或提供服務之企業經營者，於提供商品
   流通進入市場，或提供服務時，應確保該商品或服務，符合
   當時科技或專業水準可合理期待之安全性。」及「企業經營
   者違反前二項規定，致生損害於消費者或第三人時，應負連
   帶賠償責任。但企業經營者能證明其無過失者，法院得減輕
   其賠償責任。」消費者保護法第7條第1項、第3項固亦定有明
   文。惟「受害人依民法第191條之1第1項規定請求商品製造
   人負賠償責任，仍應就其損害之發生係因該商品之「通常使
   用」所致乙節，先負舉證責任。於受害人證明其損害之發生
   與商品之通常使用具有相當因果關係前，尚難謂其損害係因
   該商品之通常使用所致，而令商品製造人就其商品負侵權行
   為之賠償責任。(最高法院97年台上字第975號判決意旨參照
    )，是原告就其受有損害之發生係因商品之「通常使用」所
   致乙節，自應先負舉證責任，然查：
 1.系爭2號電梯於事故發生時，因配重不足而使車廂側之重量較
   重，所有零件(含安全夾)皆處於過度負荷之運轉情況，顯非
   通常使用。而系爭2號電梯之保養維護紀錄中，並無任何被告
   曾取下2號電梯之配重塊之記錄，因此2號電梯之配重不足，
   於原告將該電梯交付被告大同奧的斯公司保養前即已存在，
   在被告辦理系爭2號電梯之保養期間，系爭2號電梯皆非處於
   通常使用狀態，且原告既能未舉證證明被告大同奧的斯公司
   在接受保養電梯過程中，曾取下配重塊，則原告顯未就「通
   常使用」要件，善盡其舉證責任，故無民法第191條之1規定
   適用。而原告自始並未提供被告大同奧的斯公司任何關於系
   爭2號電梯之原始資料，使被告無法就配重問題進行計算。且
   被告大同奧的斯公司向原告提公司電梯安全檢查申請及維護
   保養之服務，係依現行CNS2866標準及「建築物昇降設備設置
   及檢查管理辦法」辦理，符合現行規範，已如前述，被告大
   同奧的斯公司對原告不負有民法第191條之1第1項及消費者保
   護法第7條商品責任之人。
 2.又系爭2號電梯之控制盤雖已更換為被告大同奧的斯公司之產
   品，惟與本件事故所涉之「平衡錘重」、「安全夾」等，皆
   為原製造商翔瑞電梯股份有限公司之零件，並非被告大同奧
   的斯公司所製造，被告大同奧的斯公司並非商品製造人，應
   可認定。而原告主張之損害係因電梯配重之重量不足，且安
   全夾無法確實夾住導軌所致，已如前述，而該配重之重量不
   足、安全夾無法確實夾住導軌均非因被告大同奧的斯公司保
   養電梯或更換控制盤所致，顯見原告主張之損害非因使用被
   告大同奧的斯公司之商品或接受被告大同奧的斯公司服務所
   致，原告主張之損害與被告大同奧的斯公司之商品及服務無
   因果關係，原告主張被告大同奧的斯公司就本事件對原告應
   負消費者保護法第7條、民法第191-1條之商品賠償責任，實
   無理由。
 (五)被告錡異機電公司與被告友勝機電股份有限公司對原告所受
   之損害不負連帶賠償之責：
   本件原告主張：被告錡異機電公司係被告大同奧的斯公司與
   原告間電梯保養合約之連帶保證人；而被告友勝公司亦係被
   告大同奧的斯公司與原告間控制盤工程合約之連帶保證人，
   固為兩造不爭執，且有電梯保養合約書、工程合約書在卷可
   稽，惟被告大同奧的斯公司就前述電梯保養合約、工程合約
   之履行，對原告所受損害並不負債務不履行損害賠償責任及
   侵權行為損害賠償責任，被告大同奧的斯公司對原告既無債
   務存在，被告錡異機電公司、被告友勝公司自無負連帶賠償
   之可能，是原告請求被告錡異機電公司、被告友勝公司就其
   主張之損害應負連帶賠償責任，於法無據。
六、綜上所述，原告既無法舉證證明其對被告等人債務不履行損
    害賠償請求權及侵權行為損害賠償請求權存在，且原告不得
    依系爭「電梯保養合約」第17條之約定向被告求償、被告大
    同奧的斯公司就本事件對原告不負有消費者保護法第7條、
    民法第191-1條之商品賠償責任，從而，原告依民法第184
    條、第195條、第196條、第495條、第191條之1、消費者保
    護法第7條等規定及債務不履行、不完全給付損害賠償之規
    定請求被告等人損害賠償，請求被告應連帶給付原告至少
    57,993,530元，暨其中57,492,840元自起訴狀繕本送達翌日
    起至清償日止、500,690元自本書狀送達翌日起至清償日止
    ，各按年息5%計算之利息，為無理由，應予駁回。原告之訴
    既經駁回，其假執行之聲請失附麗，應併駁回之。
七、本件事實已臻明，兩造其餘攻擊、防禦方法及主張，經審酌
    後，核與結論無涉，爰不一一贅述，附此敘明。
、訴訟費用負擔之依據：民事訴訟法第78條。
中    華    民    國    99    年    12    月    10   日
                  民事第二庭    法  官  涂秀玲
正本係照原本作成。
如對本判決上訴，須於判決送達後20日內向本院提出上訴狀。
中    華    民    國    99    年    12    月    10   日
                                書記官  鐘麗芳

司法院資訊處製作；財團法人民間司法改革基金會備份。
